【裁判字號】    99,台上,7663
【裁判日期】    991209
【裁判案由】    違反毒品危害防制條例
【裁判全文】
最高法院刑事判決            九十九年度台上字第七六六三號
上  訴  人  吳榮錫
選任辯護人  趙元昊律師
上列上訴人因違反毒品危害防制條例案件，不服台灣高等法院中
華民國九十八年七月三十日第二審判決（九十八年度上訴字第二
０九三號，起訴案號：台灣板橋地方法院檢察署九十五年度偵字
第二二五四九號），提起上訴，本院判決如下：
    主  文
原判決撤銷，發回台灣高等法院。
    理  由
本件原判決認定上訴人吳榮錫明知愷他命（俗稱Ｋ他命）係毒品
危害防制條例所列管之第三級毒品，未經許可，不得意圖販賣而
持有。民國九十五年九月二十五日晚上某時許，上訴人在台北縣
土城市○○路○段二八二號簡愛旅館八０七號房，以不詳方式與
綽號「小邱」聯繫，因「小邱」欲販賣市值約新台幣（下同）五
十萬元愷他命一大包（毛重一千零四公克）予上訴人供其施用，
上訴人應允之，雙方就買賣重要事項意思達成合致後未幾，「小
邱」即差人將上開愷他命送至旅館附近轉交上訴人。上訴人取得
愷他命後，即攜入旅館房間內。因愷他命數量遠超過上訴人個人
短期內施用之所需，且其有多名友人均有施用愷他命習慣，上訴
人竟萌意圖販賣而持有愷他命之犯意，欲伺機轉售予不特定友人
施用，以賺取差價牟利。惟尚未著手售出，即於翌日凌晨零時十
分許，在上址為警查獲，並扣得上開愷他命及上訴人持有之現金
十六萬八千元，而查悉上情。因而撤銷第一審之科刑判決，改判
仍論處上訴人意圖販賣而持有第三級毒品罪刑，固非無見。
惟按：(一)、審判中之勘驗，係由法院、審判長、受命法官以感官
知覺，對犯罪相關之人、物、地等證據，親自加以勘察、體驗其
性質或狀態之調查方法，屬法定證據方法之一種，自應由法院依
法定程序行之。又按當事人及審判中之辯護人得於搜索或扣押時
在場；但被告受拘禁，或認其在場於搜索或扣押有妨害者，不在
此限。刑事訴訟法第一百五十條第一項定有明文。此項規定依同
法第二百十九條，於審判中實施勘驗時準用之。此即學理上所稱
之「在場權」，屬被告在訴訟法上之基本權利之一，兼及其對辯
護人之倚賴權同受保護。立法意旨在於藉此證明法院所踐行之訴
訟程序純潔公正，且能使當事人、辯護人因曾參與見證，得以及
早展開反證活動，有助於發現真實。故事實審法院行勘驗時，倘
無法定例外情形，而未依法通知當事人及辯護人，使其有到場之
機會，所踐行之訴訟程序自有瑕疵，應認屬因違背法定程序取得
之證據。本件原判決論處上訴人販賣第三級毒品罪刑，係以第一
審法院勘驗被告之警詢錄音所得之勘驗筆錄，為其論據之一（見
原判決第三頁(二)第一行以下、第四頁第四行以下、第四頁倒數第
六行以下至第五頁第二行）。惟第一審受命法官於九十七年十月
十三日下午三時，在刑事庭第八辦公室勘驗上訴人之警詢錄音帶
時，並未通知上訴人及其選任辯護人到場（見第一審卷第四三頁
以下勘驗筆錄），已剝奪上訴人之在場權，所踐行之訴訟程序難
認適法。(二)、依原判決事實欄之記載，係認上訴人購入愷他命之
目的，在供己施用，嗣於取得愷他命並攜入旅館後，始起意伺機
販賣。惟其判決理由卻謂：「盱衡扣案愷他命數量多達毛重一、
００四公克，倘扣案愷他命僅供被告（上訴人，下同）個人施用
，以被告平均每日施用最多為五公克，換算扣案愷他命至少可供
被告施用達二百天之久，因台灣為島型國家，四季氣候變化多端
，春秋交替之際有梅雨、夏季有颱風、冬季有東北季風等潮溼之
氣候形態，且毒品易受潮而保存不易，是扣案愷他命之數量遠超
過其個人短期內施用所需……」、「且被告經濟能力有限，沒有
能力買下50萬元扣案愷他命，亦經被告於偵查中陳述無訛（……
），竟會大方無償提供物稀價昂之愷他命予陳囿竹、呂宇宗施用
，被告對此本欲進一步說明，卻欲言又止，容有意識涉及己身犯
罪情節而不願多說之情」各等語（見原判決第四頁第十八行以下
、第五頁第二行以下）。似認上訴人經濟條件不佳，卻購入遠逾
其平日施用量且易受潮之大量毒品，而質疑購買之動機並非單純
。果如此，上訴人購入之目的是否僅供己施用，即有疑義。原判
決事實之認定與理由之說明，即有不相一致之矛盾。(三)、原判決
依前開勘驗筆錄及上訴人於第一審之陳述，認上訴人自承：「已
從扣案愷他命拿取些許試用，並提供予在場陳囿竹、呂宇宗施用
（原審卷第一三四、五０頁）」（見原判決第四頁第四行以下）
。然稽諸該勘驗筆錄，上訴人僅答稱：「（沒有。你是不是有這
個意思要把這些東西拿來賣給你的朋友？）沒呀。嗯。（停頓良
久）」、「（警方查到的現場有犯嫌陳囿竹、楊政霖跟呂宇宗在
現場所吸食的Ｋ他命是不是你提供的？）是不是我提供的！是」
。依其語意，似僅能認定上訴人曾提供愷他命予陳囿竹、楊政霖
及呂宇宗施用，尚難逕認上訴人係取扣案之愷他命予陳囿竹等人
施用。又上訴人於第一審僅謂：「因為我自己身上毒品快沒了，
且只（從扣案之愷他命中）拿一點點，他（小邱）應該不會發見
」、「（你偷用Ｋ他命，難道不怕他〈小邱〉事發向你追討？）
我只用一點點，只夠抽用一、二支煙，一支只放一點點粉」（見
第一審卷第一三四頁）。亦無上訴人自承：已從扣案愷他命拿取
、提供予陳囿竹、呂宇宗施用之陳述。原判決依前開證據認定上
訴人已從扣案愷他命拿取、提供予陳囿竹、呂宇宗施用，並作為
上訴人起意販賣之依據，即有以不相適合之證據認定事實之違法
。上訴意旨執以指摘，非無理由，應認原判決有撤銷發回更審之
原因。
據上論結，應依刑事訴訟法第三百九十七條、第四百零一條，判
決如主文。
中    華    民    國  九十九  年   十二   月    九    日
                      最高法院刑事第四庭
                          審判長法官  陳  正  庸  
                                法官  林  秀  夫  
                                法官  林  瑞  斌  
                                法官  謝  靜  恒  
                                法官  郭  毓  洲  
本件正本證明與原本無異
                                      書  記  官  
中    華    民    國  九十九  年   十二   月   十三   日
                                                      Q

司法院資訊處製作；財團法人民間司法改革基金會備份。
